【裁判字號】    97,訴緝,20
【裁判日期】    971020
【裁判案由】    詐欺等
【裁判全文】
臺灣嘉義地方法院刑事判決              97年度訴緝字第20號
公  訴  人  臺灣嘉義地方法院檢察署檢察官
被      告  乙○○
上列被告因偽造文書等案件，經檢察官提起公訴（91年度偵字第
4186號）及移送併辦（臺灣新竹地方法院檢察署96年度偵緝字第
106 號、臺灣高雄地方法院檢察署96年度偵緝字第454 號），被
告於準備程序中就被訴事實為有罪之陳述，經本院合議庭裁定由
受命法官改依簡式程序審理，判決如下：
    主  文
乙○○連續犯行使偽造私文書罪，累犯，處有期徒刑壹年肆月，
偽造如附表所示之署名均沒收。
    犯 罪 事 實
一、乙○○前因偽造文書案件，經臺灣臺北地方法院以86年度訴
    字第1859號判決判處有期徒刑8 月確定，並於民國87年3 月
    27日縮刑期滿執行完畢。詎其仍不知悔改，竟意圖為自己不
    法之所有，基於詐欺取財之概括犯意，連續於下列時、地，
    為下列之詐騙行為；
  (一)於91年3 月22日前往嘉義市○○路○ 段565 號之聖馬爾定醫
    院住院就診，並同年月27日21時許至28日9 時許，向僱用之
    看護員甲○○○佯稱：「我是捷運公司的董事長，因要請農
    委會的主管喝花酒，請先幫我籌款，我弟弟會從台北帶新臺
    幣【下同】5 百萬元到嘉義設公司，就把錢還給你。」云云
    ，使甲○○○信以為真，而陷於錯誤，共借予25萬8 千元，
    乙○○於得手後，旋即離開該醫院。
  (二)於91年4 月6 日前往嘉義市○○路之嘉義基督教醫院急診住
    院，為防其身分遭識破，乃基於偽造私文書之概括犯意，未
    經其胞兄李獻宗之同意或授權，即於該醫院之初診病患基本
    資料卡偽填「李獻宗」簽名1 枚，及其身分證字號、出生年
    月日，並行使交付於該醫院，足生損害於李獻宗及醫療機關
    對於醫護管理之正確性。嗣於同年月11日11時30分許，在該
    醫院向看護員丁○○佯稱：「我是承包工程大老闆，因要發
    工資沒有錢。」云云，使丁○○信以為真，而陷於錯誤，共
    借予29萬元，並於詐騙得逞後，旋即逃逸。
  (三)於91年6 月17日18時30分許，再前往嘉義縣太保市○○路○
    段601 巷66號之華濟醫院，復基於偽造私文書之概括犯意，
    仍未經其胞兄李獻宗之同意或授權，即於該醫院之住院許可
    證偽填「李獻宗」簽名1 枚及其身分證字號，並行使交付於
    該醫院，足生損害於李獻宗及醫療機關對於醫護管理之正確
    性。嗣於同年月19日10時許，向看護員己○○佯稱：「因公
    司需要申請用電，急需給付6 萬元。」云云，欲向己○○借
    款10萬元，使己○○誤以為真，而陷於錯誤，應允如數借予
    ，俟己○○僅籌得6 萬元尚未交付之際，乙○○之詐騙行為
    ，即為警據報查獲，而未得逞。
  (四)於91年10月12日20時30分，前往新竹市○○路20號之南門綜
    合醫院住院就診，並於91年10月14日9 時許，向戊○○○以
    債權人追討償務為由，在上開地點，向戊○○○商借2 萬，
    並佯稱：「與其上台北到台北住處拿錢」云云，使戊○○○
    信以為真，陷於錯誤，而借予2 萬元現金，並於得手後，旋
    即離開該醫院，避不見面。
  (五)於92年12月5 日假冒其兄李獻宗之名義，前往高雄市榮民總
    醫院住院就診，並於同年月9 日16時許，向僱用之看護員丙○○○佯稱：「我是捷運公司的董事長，先陪我至飯店拿錢
    」云云，丙○○○遂與其一同外出後，至當日17時許，乙○○表示公司會計未到場，請丙○○○先行提款借其使用，之
    後就會把錢還給丙○○○，使丙○○○信以為真，而陷於錯
    誤，共借予19萬5 千元，並於得手後旋即逃離該醫院，不知
    去向。
二、案經嘉義市警察局移送臺灣嘉義地方法院檢察署檢察官偵查
    起訴，及臺灣新竹地方法院檢察署、臺灣高雄地方法院檢察
    署檢察官移送併辦。
    理  由
一、本件係經被告乙○○於準備程序當庭表示認罪，而經本院裁
    定以簡式審判程序加以審理，則依據刑事訴訟法第273 條之
    2 、同法第159 條第2 項之規定，不適用傳聞法則有關限制
    證據能力之相關規定，合先敘明。
二、上揭犯罪事實，業據被告乙○○於警詢中、偵查中及本院審
    理中坦承不諱，核與證人即被害人甲○○○、丁○○、己○○、戊○○○、丙○○○及證人即聖馬爾定醫院主管蔡有築
    、嘉義基督教醫院人事主任潘玉山等人分別於警詢或偵查中
    所述情節相符，復有聖馬爾定醫院、嘉義基督教醫院醫療費
    用收據、初診病患基本資料卡、華濟醫院住院許可證、證人
    戊○○○郵政存簿儲金簿暨交易明細影本1 紙、證人丙○○○交易明細表9紙、高雄榮民總醫院病人床頭卡影本1紙等在
    卷可憑，是被告上揭自白核與事實相符，應堪採信。從而，
    本件事證已臻明確，被告上開犯行，洵堪認定，應予依法論
    科。
三、按行為後法律修正，致行為時與裁判時之法律規定不同，而
    有刑法第二條第一項行為後法律變更情形者，應比較新舊法
    ，依「從舊從輕」之法則，適用最有利於行為人之法律；又
    所稱「法律變更」應係指刑罰法律變更，即犯罪構成要件或
    處罰之內容變更，或「罪」「刑」雖未變更，但因法條修正
    結果，使刑罰之實質內容發生變動而輕重之別者而言。查：
  (一)被告行為後，刑法第33條第5 款關於「罰金：1 元以上」規
    定，修正公布為「罰金：新臺幣1 千元以上，以百元計算之
    」，故法定本刑中列有罰金刑者，其法定最低度罰金刑因之
    提高，涉及科刑規範之變更，自有新舊法比較必要（最高法
    院95年第8 次刑事庭會議決議參照），比較結果，以舊法有
    利於行為人，應適用舊法規定定其罰金部分之法定刑。
  (二)關於罰金刑貨幣單位由銀元修正為新臺幣之法律適用，因95
    年7 月1 日修正公布施行之刑法施行法第1 條之1 增訂「（
    第1 項）中華民國94年1 月7 日刑法修正施行後，刑法分則
    編所定罰金之貨幣單位為新臺幣。（第2 項）94年1 月7 日
    刑法修正時，刑法分則編未修正之條文定有罰金者，自94年
    1 月7 日刑法修正施行後，就其所定數額提高為30倍。但72
    年6 月26日至94年1 月7 日新增或修正之條文，就其所定數
    額提高為3 倍」，經查，刑法第339 條第1 項自72年6 月26
    日（即罰金罰鍰提高標準條例修正公布日）迄今未修正，其
    罰金之法定刑為「1 千元」（貨幣單位為「銀元」），再依
    罰金罰鍰提高標準條例第1 條前段規定罰金刑提高10倍為「
    銀元1 萬元」，依現行法規所定貨幣單位折算新臺幣條例規
    定折算為「新臺幣3 萬元」；又於刑法施行法第1 條之1 施
    行日（即95年7 月1 日）後，刑法所定罰金之貨幣單位改為
    「新臺幣」，就其所定數額提高30倍，亦為「新臺幣3 萬元
    」，是刑法施行法第1 條之1 施行後，罰金刑貨幣單位雖有
    「新臺幣」之更異，惟適用結果之罰金額度則無二致，就罰
    金法定刑提高之「刑罰權規範內容」並無利或不利變更，自
    不生新舊法之比較問題，惟應適用具特別法性質之刑法施行
    法第1 條之1 規定。
  (三)被告行為後，刑法「罰金刑加減」規定，將舊法「僅加減其
    最高度」規定（刑法第68條），改為「最高度及最低度同加
    減之」（刑法第67條），罰金法定刑之加減範圍變更，屬刑
    罰權科刑規範變更，自有新舊法比較必要，經比較結果，於
    有加重事由時，舊法最低度刑未同加，對被告較為有利，應
    適用行為時法。
  (四)被告行為後，刑法第47條亦有修正，修正前刑法第47條規定
    ，受有期徒刑之執行完畢，或受無期徒刑或有期徒刑一部之
    執行而赦免後，5 年以內再犯有期徒刑以上之罪者，為累犯
    。而修正後第47條第1 項則規定，5 年以內「故意」再犯有
    期徒刑以上之罪者，為累犯，限縮以「故意」再犯者為限，
    始成立累犯。查被告前因偽造文書案件，經臺灣臺北地方法
    院以86年度訴字第1859號判決判處有期徒刑8 月確定，並於
    87年3 月27日縮刑期滿執行完畢等情，有其臺灣高等法院被
    告前案紀錄表1 份附卷可按，其係受有期徒刑之執行完畢後
    ，5 年以內「故意」再犯本件有期徒刑以上之罪，是依95年
    7 月1 日修正施行前後刑法第47條新舊法之規定，均符合累
    犯之要件，刑罰權規範狀態並無有利或不利之變更，不生新
    舊法比較問題，自應適用現行刑法第47條第1 項規定，論以
    累犯加重其刑（最高法院97年度第2 次刑事庭會議決議意旨
    參照）。
  (五)被告行為後，刑法第55條前段牽連犯之規定，業於95年7 月
    1 日刪除並施行，被告修正施行前犯行，因行為後牽連犯規
    定廢止，影響刑罰利或不利法律效果，屬法律變更，依新法
    第2 條第1 項前段規定比較新、舊法結果，應適用較有利於
    被告之行為時舊法論以牽連犯。
  (六)被告於上開犯行後，刑法第56條連續犯之規定，業經刪除，
    是被告於刑法修正施行前之犯行，因行為後連續犯規定廢止
    ，影響刑罰利或不利法律效果，屬法律變更，依新法第2 條
    第1 項前段規定比較新、舊法結果，應適用較有利於被告之
    行為時舊法論以連續犯。
  (七)綜合比較上開新舊法有關罰金、罰金加減例、連續犯、牽連
    犯之規定，修正後之規定並非較有利於被告，是依刑法第2
    條第1 項之規定，被告所為上開犯行，即應適用行為時即修
    正前之刑法規定。
四、核被告乙○○上開犯罪事實一(一)(四)(五)所為，均係犯刑法第33
    9 條第1 項之詐欺取財罪；上開犯罪事實一(二)(三)所為，分別
    係犯第216 條、第210 條之行使偽造私文書罪、刑法第339
    條第1 項之詐欺取財罪及同條第3 項、第1 項之詐欺取財未
    遂罪。被告於上開犯罪事實一(三)詐欺取財未遂犯行部分，既
    已著手詐騙行為而不遂，自應依刑法第25條第2 項之規定，
    按既遂犯之刑減輕之。被告上開所為2 行使偽造私文書及5
    次詐欺取財犯行，均時間緊接，所犯罪名相同，均係出於概
    括犯意為之，均為連續犯，爰依修正前刑法第56條之規定均
    以1 罪論，並加重其刑。移送併辦意旨所指之犯罪事實（即
    犯罪事實一(四)(五)之犯行），起訴書雖未予以記載，然核與起
    訴經判決有罪之事實，有連續犯裁判上一罪之關係，業如前
    述，為起訴效力所及，本院自得予以審判，附此敘明。被告
    於嘉義基督教醫院初診病患基本資料卡、華濟醫院住院許可
    證上偽造「李獻宗」簽名之行為，為偽造初診病患基本資料
    卡、住院許可證等私文書之部分行為，又此偽造私文書之低
    度行為，應為行使偽造私文書之高度行為所吸收，均不另論
    罪。被告所犯連續行使偽造私文書、連續詐欺取財2 罪間，
    有方法結果之牽連關係，應依修正前刑法第55條牽連犯之規
    定，從一重論以行使偽造私文書罪。公訴人認被告係犯修正
    前刑法第340 條之常業詐欺罪，固非無見，惟按常業犯係以
    犯罪行為為生活之職業，恃之以維生，因之常業犯就其犯意
    而言，係以同一犯罪行為恃以維生之意思，反覆為之，具有
    同一不變犯意之連續性，就其犯罪行為客體內涵觀察，客觀
    上必須具有相當時間之連續性及可確定性，足以為生活之職
    業，因之對於客觀上以偶發、短暫性未具有相當時間延續性
    及可能性之事件，作為犯罪行為客體內涵者，因犯罪行為客
    體內涵客觀上不具延續性及可確定性，既不足以為生活之職
    業，自不足恃之維生，不能論以常業犯（最高法院89年度臺
    上字第2742號判決參照）。經查，被告所為上開詐騙行為，
    均係利用罹患心臟疾病住院之機會，找尋是否有合適之被害
    人，且於行騙得手後，旋即離去，是於客觀上尚難認為具有
    相當時間之連續性或可確定性，以為生活之職業，又亦乏其
    他證據得認被告於主觀上有恃以維生之意思，揆諸上開說明
    ，自與刑法上常業犯之要件未合，是公訴人認被告涉犯修正
    前刑法第340 條之常業詐欺罪，尚有未合，惟詐騙之社會基
    本事實同一，爰依法變更起訴法條。又被告前因偽造文書案
    件，經臺灣臺北地方法院以86年度訴字第1859號判決判處有
    期徒刑8 月確定，並於87年3 月27日縮刑期滿執行完畢等情
    ，有臺灣高等法院被告前案紀錄表1 份附卷足按，其受有期
    徒刑之執行完畢後5 年內，故意再犯本件有期徒刑以上之罪
    ，為累犯，應依刑法第47條第1 項之規定加重其刑。
五、爰審酌被告素行非佳，有上開被告前案紀錄表在卷可參，正
    值壯年，不思以正當方式謀取生計，竟利用身體疾病之機會
    ，冒用其胞兄之名義，巧言令色詐騙被害人之財物，且於檢
    察官起訴後，屢屢傳拘不到，漠視法律威信，兼衡已償還被
    害人戊○○○26,000元，尚未償還其他被害人，及於緝獲後
    均坦承犯行，犯後態度尚可等一切情狀，量處如主文所示之
    刑，以資懲儆。另被告為上揭犯行後，中華民國九十六年罪
    犯減刑條例業於96年6 月15日經立法院三讀通過，並於同年
    7 月16日施行，本件被告涉犯上揭罪行部分，其犯罪時間雖
    係於96年4 月24日以前，惟依該條例第5 條之規定：「本條
    例施行前，經通緝而未於中華民國96年12月31日前自動歸案
    接受偵查、審判或執行者，不得依本條例減刑」，本件被告
    既於上開減刑條例施行前（即96年7 月15日前）之96年5 月
    10日經本院通緝在案，並於97年7 月21日始為緝獲，此均有
    本院96年5 月10日嘉院龍刑緝字第84號通緝書、台北市政府
    警察局北投分局通緝案件移送書等存卷可參，是被告於上開
    條例施行前遭通緝，且非於96年12月31日前自動歸案，依上
    開規定，即無適用該條例予以減刑之餘地，附此敘明。
六、至上開嘉義基督教醫院初診病患基本資料卡、華濟醫院住院
    許可證等，雖均係被告供犯罪所用之物，然非屬被告所有，
    又非違禁物，自不得予以宣告沒收。又被告如附表所示之簽
    名，均應依刑法第219 條之規定，予以宣告沒收。
七、至部分移送併辦意旨（臺灣新竹地方法院檢察署檢察官96年
    度訴緝字第106 號）略以：被告另於91年10月12日20時30分
    ，前往新竹市○○路20號南門綜合醫院住院就診後，基於意
    圖為自己不法所有之犯意，明知自己無意且無力償還債務，
    竟於同年月12日20時30分，至同年月14日9 時許，以一天2,
    000 元之代價，僱用看護戊○○○，戊○○○不疑有他，遂
    提供看護服務，被告以此方式詐得91年10月12日20時30分起
    至同年月14日9 時止、價值3,300 元看護服務之不法利益，
    並與上開論罪科刑之犯行，有裁判上一罪之關係云云，惟按
    在同一法條或同一項款中，如其犯罪構成要件不同時，不得
    成立連續犯（最高法院67年第6 次、第7 次刑事庭會議決議
    意旨參照），是縱若被告該部分詐欺得利犯行得以成立，然
    與上開詐欺取財犯行部分，亦無從成立連續犯，即非屬裁判
    上一罪之關係，本院自無從併予審理，應退回檢察官另行偵
    辦。又公訴人當庭擴張犯罪事實略以：被告於上開犯罪事實
    一(三)遭警查獲後，於當日即91年6 月19日13時52分許，在華
    濟醫院9 樓社工室，接受警員詢問並製作筆錄時，冒用其胞
    兄李獻宗之名義應訊，在偵訊（調查）筆錄、警員調閱李獻
    宗口卡片影本上，接續偽造「李獻宗」之簽名、指印云云，
    然經核被告該部分犯行，縱若成立，亦屬被告遭警查獲後，
    為脫免刑責，另行基於偽造署押之犯意所為之犯行，與上開
    論罪科刑犯行部分，尚無成立實質上一罪或裁判上一罪之關
    係，非屬起訴效力所及，本院亦無從併予審理，宜由檢察官
    另行偵查起訴，均附此敘明。
據上論斷，應依刑事訴訟法第273 條之1 第1 項、第299 條第1
項前段、第300 條，刑法第2 條第1 項前段、第56條（修正前）
、第216 條、第210 條、第339 條第1 項、第55條（修正前）、
第47條第1 項、第219 條，刑法施行法第1 條之1 第1 項、第2
項前段，判決如主文。
本案經檢察官姜智仁到庭執行職務
中    華    民    國    97    年    10    月    20    日
                  刑事第一庭    法  官  張志偉
上列正本證明與原本無異。
如不服本判決，應於判決送達後十日內向本院提出上訴狀，上訴
書狀依法應敘述具體理由，如未敘述具體理由者，應於上訴期間
屆滿後二十日內補提理由書於本院（均應附繕本）。告訴人或被
害人如對於本判決不服者，應具備理由請求檢察官上訴，其上訴
期間之計算係以檢察官收受判決正本之日期為準。
中    華    民    國    97    年    10    月    20    日
                                書記官  張子涵
附錄論罪法條全文：
中華民國刑法第210 條
偽造、變造私文書，足以生損害於公眾或他人者，處5 年以下有
期徒刑。
中華民國刑法第216 條
行使第210 條至第215 條之文書者，依偽造、變造文書或登載不
實事項或使登載不實事項之規定處斷。
中華民國刑法第339 條第1 項
意圖為自己或第三人不法之所有，以詐術使人將本人或第三人之
物交付者，處5 年以下有期徒刑、拘役或科或併科1 千元以下罰
金。
附表
┌──┬───────────┬──────────┐
│編號│文書名稱              │偽造之署押及數量    │
├──┼───────────┼──────────┤
│一  │嘉義基督教醫院初診病患│偽造「李獻宗」簽名壹│
│    │基本資料卡            │枚                  │
├──┼───────────┼──────────┤
│二  │華濟醫院住院許可證    │偽造「李獻宗」簽名壹│
│    │                      │枚                  │
└──┴───────────┴──────────┘


司法院資訊處製作；財團法人民間司法改革基金會備份。
